ACORDAO-COMPLETO-2492209

ACÓRDÃO 2127/2021 ATA 36/2021 - PLENÁRIO

Vistos, relatados e discutidos estes autos que versam sobre representação a respeito de possíveis irregularidades ocorridas no Pregão Eletrônico 1/2019, promovido pelo Departamento Penitenciário Nacional,
ACORDAM os Ministros do Tribunal de Contas da União, reunidos em sessão Plenária, ante as razões expostas pelo relator, em:
9.1. conhecer da presente representação, uma vez que foram satisfeitos os requisitos de admissibilidade previstos nos arts. 235 e 237, inciso VII, do RITCU c/c o art. 113, § 1º, da Lei 8.666/1993 e o art. 103, § 1º, da Resolução TCU 259/2014;
9.2. quanto ao mérito, considerá-la parcialmente procedente;
9.3. dar ciência do presente acórdão ao Departamento Penitenciário Nacional, à empresa Nuctech do Brasil Ltda. e à representante; e
9.4. arquivar os presentes autos, nos termos do art. 169, inciso II, do RITCU.

Representação acerca da indícios de irregularidades atinentes ao uso indevido de direito de preferência em pregão eletrônico.

Departamento Penitenciário Nacional (DIRPP/DEPEN), Empresa Brasileira de Infraestrutura Aeroportuária (Infraero), Presidência da República - Gabinete de Intervenção Federal no Rio de Janeiro e Tribunal Superior do Trabalho (TST)

3. Interessado: Nuctech do Brasil Ltda. (19.892.624/0001-99)

13.1. Ministros presentes: Ana Arraes (Presidente), Walton Alencar Rodrigues, Benjamin Zymler (Relator), Augusto Nardes, Aroldo Cedraz, Raimundo Carreiro, Vital do Rêgo e Jorge Oliveira.
13.2. Ministros-Substitutos presentes: Augusto Sherman Cavalcanti, Marcos Bemquerer Costa e André Luís de Carvalho.

ACORDAO-COMPLETO-2530060

Acórdão de Relação 902/2022 - Plenário

Acórdão de Relação

BENJAMIN ZYMLER

Trata-se de representação formulada pela empresa VMI Sistemas de Segurança Ltda. a respeito de possíveis irregularidades ocorridas no Pregão Eletrônico 1/2019, promovido pelo Departamento Penitenciário Nacional (DIRPP/DEPEN) .
2.	Esse certame teve como objeto a contratação de empresa especializada para fornecimento, frete, instalação, ativação, instrução técnica/operacional e assistência técnica em garantia de escâner de inspeção por raios X - dupla visão (Dual View) nos tamanhos 60cm X 40cm e 100cm X 100cm, que realizem visualização não intrusiva de objetos escaneados, a serem utilizados nos estabelecimentos prisionais em todos os Estados brasileiros e no Distrito Federal, incluindo a entrega descentralizada nas unidades da federação e demais diretrizes.
3.	Transcreve-se abaixo, com alguns ajustes de forma, trechos da última instrução lavrada no âmbito da Secretaria de Controle Externo de Aquisições Logísticas (Selog) , que constitui a peça 83 destes autos:
	" (...) Fase do contrato
	Segundo consta do Sistema Comprasnet, a sessão de abertura do PE 1/2019 do DEPEN se deu em 1º/11/2019, às 14hs. O resultado por fornecedor indica a representante como vencedora dos grupos 4, 5 e 6 e a Nuctech do Brasil Ltda., como vencedora dos grupos 1, 2 e 3. Segundo consta no Sistema Comprasnet, o pregão foi revogado em 6/1/2020, por motivo de falta de alcance dos objetivos da Administração (acesso em 18/2/2021, às 13:47) .
	Histórico
	1. As alegações da representante são de que a empresa Nuctech do Brasil Ltda. teria tido conduta ilícita, anticoncorrencial e fraudulenta em pelo menos quatro pregões eletrônicos, visto ter usufruído ou tentado usufruir de benefício a que não tinha direito, inclusive benefícios fiscais, conforme previsto no Decreto 7.174/2010, com referência específica ao Processo Produtivo Básico (PPB) , que estabelece o exercício de direitos destinados à proteção e desenvolvimento da indústria nacional, em especial, margem preferencial de dez por cento na fase de lances nos procedimentos licitatórios. A prática seria de cotação de modelo de equipamento sem o devido registro junto ao Ministério da Ciência, Tecnologia e Inovação (MCTIC) , requisito para o usufruto do direito de preferência previsto no art. 8º do Decreto 7.174/2010, sem prejuízo de declarar-se beneficiária desse tratamento diferenciado estabelecido.
	2. Após análise dos fatos, foi proposta a oitiva da sociedade empresarial Nuctech do Brasil Ltda., ante a possibilidade de aplicação da penalidade prevista no art. 46 da Lei 8.443/1992, diligência da Secretaria de Empreendedorismo e Inovação do Ministério da Ciência, Tecnologia, Inovações e Comunicações (MCTIC) , como forma de confirmar a interpretação dada às informações constantes do registro da Nuctech no MCTIC, e do Tribunal Superior do Trabalho (TST) , de forma a buscar o resultado da apuração realizada no PE 49/2019 - TST por suposta fraude à licitação.
	3. Promovidas as oitivas e diligências quanto às alegações do representante e demais questões levantadas por esta unidade técnica, passa-se a analisar as respostas apresentadas, tópico a tópico, conforme transcrição/contextualização a seguir.
	Exame técnico
	Item 21.2: realizar, nos termos do art. 250, inciso V, do Regimento Interno/TCU, a oitiva da sociedade empresária Nuctech do Brasil Ltda. (19.892.624/0001-99) , para, no prazo de quinze dias, manifestar-se sobre ter declarado, nos certames abaixo relacionados, ser beneficiária do tratamento diferenciado previsto no Decreto 7.174/2010, considerando que, em princípio, os aparelhos para inspeção de bagagens por emissão de raio-x modelos CX6040D e CX6040BI só passaram a ter direito ao tratamento diferenciado a partir de 11/11/2019, o que pode caracterizar fraude à licitação e ensejar a aplicação da penalidade prevista no art. 46 da Lei 8.4443/1992: a) Tribunal Superior do Trabalho - TST - Pregão Eletrônico 49/2019; Empresa Brasileira de Infraestrutura Aeroportuária - Infraero - Pregão Eletrônico SRP 159/LALI-1/Sede/2017 e Presidência da República - Gabinete de Intervenção Federal no Rio de Janeiro - Pregão Eletrônico 29/2018.
	Fundamento legal ou jurisprudencial: art. 5º, I, e art. 8º, II, do Decreto 7.174/2010.
	Contextualização:
	4.	A representante alega que a empresa Nuctech do Brasil Ltda. teria tido conduta ilícita, anticoncorrencial e fraudulenta, visto ter usufruído ou tentado usufruir de benefício a que não tinha direito, inclusive benefícios fiscais, conforme previsto no Decreto 7.174/2010, com referência específica ao Processo Produtivo Básico (PPB) , que estabelece o exercício de direitos destinados à proteção e ao desenvolvimento da indústria nacional, em especial, margem preferencial de dez por cento na fase de lances nos procedimentos licitatórios. A prática seria de cotação de modelo de equipamento sem o devido registro junto ao MCTIC, requisito para o usufruto do direito de preferência previsto no art. 8º do Decreto 7.174/2010, declarando-se beneficiária desse tratamento diferenciado estabelecido.
	Manifestação da unidade jurisdicionada sobre os indícios de irregularidades:
	a)	em resposta aos Ofícios 63.054/2020-Secomp-4 e 69.369/2020-Secomp-4, a empresa Nuctech do Brasil Ltda. encaminhou o que chamou de 'Alegações de Defesa', alegando que, no PE 1/2019, do Depen (peças 74 e 75) , teria ofertado os modelos CX6040D e CX100100D, 'mas sequer teria recebido a oportunidade de manifestar eventual preferência, na medida em que o certame foi revogado pelo próprio órgão contratante' (peça 64, p. 2) . O pregoeiro do Depen teria afastado qualquer benefício legal de PPB para a Nuctech, mas com a manutenção da proposta no certame (peça 64, p. 23) ;
	b)	no PE 49/2019, do TST (peças 72 e 73) , ofertou o modelo CX6040D, 'tendo se sagrado vencedora com a melhor proposta, mas posteriormente desclassificada em razão de Recurso Administrativo interposto pela Representante com os mesmos fundamentos ora trazidos a esse E. TCU'" (peça 64, p. 2) . Não teria havido nenhum prejuízo à competitividade, sendo que a preferência constante no benefício de PPB ocorreria após a fase de lances do certame: 'aquele proponente que ofertasse valor maior, mas tivesse produtos de acordo com o benefício legal, teria a chance de classificação preferencial frente aos demais'. Como a Nuctech sagrou-se vencedora com o menor lance, não teria sido necessária a concessão do benefício. Mesmo assim, sua proposta teria sofrido recurso administrativo da representante, 'sob o mesmo pretexto que ora se invoca, de modo que o certame acabou não sendo sequer finalizado com esse resultado, a partir de uma interpretação equivocada quanto aos aspectos tratados' (peça 64, p. 22-23) ;
	c)	no PE 159/LALI1/Sede/2017, da Infraero (peça 68) , teria sido habilitada com oferta do modelo CX6040D, tendo a sua habilitação sido discutida na esfera administrativa e judicial (peça 64, p. 2, e Sentença Judicial - Proc. 1021022-87.2018.4.01.3400, da 21ª Vara Federal Cível da SJDF - peça 70) . Afirma que a sua proposta foi a menor entre as classificadas, 'de modo que não foi necessária a concessão de qualquer benefício para que ficasse na melhor colocação entre os menores preços' (peça 64, p. 20) . Justifica que, neste certame, 'não houve a necessidade de se invocar qualquer preferência legal para ter sua proposta na primeira colocação' e que, 'justamente em razão disso, a Infraero, ao apreciar o Recurso Administrativo interposto pela Representante em face desta empresa, negou provimento à medida' (peça 69, p. 21-22) . Complementa argumentando, que (peça 64, p. 21) :
'Logo, ao contrário do pressuposto pela Representante, ainda que os produtos da Requerente não gozassem dos benefícios legais - o que se alega apenas à título argumentativo -, não houve a concessão de qualquer benefício indevido, visto que a proposta desta empresa já era a mais vantajosa.' 
	d)	no PE 29/2018, do Gabinete de Intervenção Federal, no Estado do Rio de Janeiro, teria sido 'habilitada com benefício legal, tendo entregue os produtos requeridos e formalizado a contratação com o Poder Público' (peça 64, p. 2 e peça 71) . Ainda sobre o usufruto do benefício de PPB pela Nuctech, referente a este certame, afirma que (peça 64, p. 21-22) :
'Conforme se verifica, a elegibilidade para determinado benefício legal não implica, de forma automática, que o possível beneficiário irá usufruí-lo, até mesmo porque as margens de preferência dependem de condições específicas do certame. 
In casu, tendo a Requerente, mais uma vez, ofertado a melhor proposta, não haveria qualquer razão para que recebesse o benefício legal, de modo que, mesmo no caso de se considerar que o produto não gozaria dessa prerrogativa, eventual prática indevida sequer teria se consumado.'
	e)	entende que, com a habilitação definitiva aos benefícios do PPB, constante da Portaria Interministerial 2.293 (de 02/05/2017 - peça 67, p. 2-3) , os produtos descritos naquela Portaria estariam aprovados, 'incluindo todos os modelos das categorias amplamente qualificadas pela norma' (peça 64, p. 11-12, e peça 66, p. 2) :
'Nesse sentido, tomando-se como exemplo o 'aparelho para inspeção de bagagens por emissão de raio-x, baseado em técnica digital, com túnel de altura superior a 0,4 m, largura superior a 0,6 m ou comprimento superior a 2,1 m', no momento em que homologada a portaria, os produtos da família 'CX' existentes à época eram todos beneficiários do PPB, de modo que novos modelos poderiam ser acrescentados a essa classificação.'
	f)	afirma que, enquanto a aprovação do produto seria um procedimento mais complexo, demandando 'a avaliação de todo o processo que envolve a sua produção', a aprovação de um modelo ocorreria de forma mais racionalizada, 'bastando que a empresa vincule os modelos ao respectivo produto via sistema' (cita o art. 1º da Portaria Interministerial MCT/MDIC 685, de 25/10/2007 - peça 64, p. 12) :
'Art. 1º A inclusão de novos modelos de produtos já relacionados nas portarias conjuntas de reconhecimento do direito à fruição da isenção/redução do Imposto sobre Produtos Industrializados - IPI, de que trata o § 2º do art. 22 do Decreto nº 5.906, de 2006, far-se-á mediante o registro do modelo no formulário eletrônico do sistema 'Sigplani - Módulo Registro de Modelos', segundo as instruções do referido sistema, constantes das páginas web na Internet da Secretaria de Política de Informática - SEPIN do Ministério da Ciência e Tecnologia - MCT e/ou da Secretaria do Desenvolvimento da Produção - SDP do Ministério do Desenvolvimento, Indústria e Comércio Exterior - MDIC. 
§ 1º Para os fins deste artigo considera-se novo modelo do produto o que tenha a mesma nomenclatura e classificação fiscal, conforme a Tabela de Incidência do IPI - TIPI, e siga o mesmo Processo Produtivo Básico (PPB) vigente para o produto já habilitado pelo interessado' (grifo nosso) . 
	g)	entende, com base em sua interpretação do disposto no art. 1º da Portaria Interministerial MCT/MDIC 685/2007, que 'a inclusão de um modelo dentre os produtos beneficiários do PPB decorre da simples indicação e vinculação no sistema, sendo certo, ademais, que essa vinculação sequer demanda qualquer aprovação por parte dos Ministérios responsáveis'. Ficaria a cargo do MCTIC a publicação da informação no meio adequado. Prossegue seu entendimento afirmando que, 'uma vez autorizado o reconhecimento do benefício a determinado produto, a inclusão de novos modelos pode ocorrer a qualquer momento, não havendo qualquer formalidade ou prévia avaliação' (peça 64, p. 12-13) ;
	h)	na sua visão, não se pode dizer que a Nuctech teria 'agido de má-fé ou com o efetivo intuito de obter benefício legal de forma indevida', sendo que, 'no máximo, uma divergência ou atraso no registro, incapaz de gerar prejuízo de qualquer natureza, já que a aprovação do modelo, como se verificou, ocorre por simples publicação, não precedida de qualquer análise de mérito' (peça 64, p. 14) ;
	i)	afirma que 'a configuração da fraude, pelo menos com relação a esta Requerente, jamais se consumou, seja pelo tipo de atuação assumida, isenta de qualquer elemento subjetivo, seja pela ausência de qualquer configuração da ilicitude de sua conduta' (peça 64, p. 18) ;
	j)	conclui sua exposição afirmando que (peça 64, p. 24-25) :
'não há como se constatar que a Requerente efetivamente tenha atuado para beneficiar-se de preferência que não era a ela atribuída, sendo certo que, na maioria dos casos narrados, a sua oferta sagrou-se vencedora sem a necessidade de aplicação de qualquer margem de preferência.'
	Item 21.3: diligenciar a Secretaria de Empreendedorismo e Inovação do Ministério da Ciência, Tecnologia, Inovações e Comunicações, com fundamento nos arts. 157 e 187 do Regimento Interno deste Tribunal, para que, no prazo de quinze dias, encaminhe cópia dos seguintes documentos e/ou esclarecimentos: a) informe a partir de qual data a empresa Nuctech do Brasil Ltda. poderia usufruir dos benefícios previstos nos arts. 4º a 8º do Decreto 7.174/2010 para os equipamentos CX6040D e CX6040BI; b) demais informações que julgar necessárias; e; c) designação formal de interlocutor que conheça da matéria para dirimir eventuais dúvidas, informando nome, função/cargo, e-mail e telefone de contato.	
	Manifestação da unidade jurisdicionada sobre os indícios de irregularidades:
	a)	em resposta ao Ofício 63.056/2020-Secomp-4, a Assessoria Especial de Controle Interno do Ministério da Ciência, Tecnologia e Inovações encaminhou o Ofício 30.163/2020/MCTI (peça 54) , acompanhado do despacho do Secretário de Empreendedorismo e Inovação (SEI 6168233 - peça 55) , do despacho da Coordenação de Inovação Industrial (SEI 6167820 - peça 56) e do relatório gerencial - SEI 6167495 - peça 57) ;
	b)	segundo consta do despacho da Coordenação de Inovação Industrial (peça 56, p. 1) :
'a. O modelo CX6040D foi submetido para análise sob o Pleito nº MCT.271020190011255/13252 em 27/10/2019 e aprovado em 11/11/2019. O modelo CX6040BI foi submetido para análise sob o Pleito nº MCT.271020190011255/13252 em 27/10/2019 e aprovado em 11/11/2019. A partir dessa data, considera-se que a empresa estava apta a usufruir de incentivos fiscais em relação a esses modelos no âmbito da Lei nº 8.248, de 23 de outubro de 1991, e suas alterações (Lei de Informática) e, consequentemente, podendo, nos termos do art. 3º da referida Lei, regulamentada pela Lei Complementar nº 123, de 14 de dezembro de 2006, e pelo Decreto nº 7.174, de 12 de maio de 2010, usufruir do direito de preferência em contratações públicas. 
b. Os modelos foram incluídos no contexto da habilitação original da empresa. A empresa Nuctech do Brasil, CNPJ: 19.892.624/0002-70, teve a portaria de habilitação aos incentivos referente à Lei nº 8.248, de 23 de outubro de 1991, e suas alterações (Lei de Informática) para o produto base 'Aparelho para inspeção de bagagens por emissão de raio-x, baseado em técnica digital, com túnel de altura superior a 0,4 m, largura superior a 0,6 m, ou comprimento superior a 1,2 m' com a publicação da Portaria nº 2.293, de 2/5/2017, DOU 3/5/2017. Ressaltamos que os modelos passam a usufruir dos incentivos estabelecidos na legislação a partir da aprovação e devida publicação na página web do mcti: hps://inovacaodigital.mc.gov.br/SISEPIN/leiDeInformaca/empresasHabilitadas/pesquisarRelacaoEmpresasProdutosModelos? empresa=&cnpj=19.892.624%2F0002-70&produto=.'
	c)	como interlocutores que conheçam da matéria para dirimir eventuais dúvidas, o MCTIC indicou os nomes de Henrique de Oliveira Miguel (Coordenador-Geral de Tecnologias Digitais, henrique@mcc.gov.br, telefone (61) 2033-7906) e Hamilton José Mendes da Silva (Coordenador-Geral de Inovação Digital, hamilton@mcc.gov.br, telefone (61) 2033-7914) (peça 56, p. 1) .
	Item 21.4: diligenciar o Tribunal Superior do Trabalho, com fundamento nos arts. 157 e 187 do Regimento Interno deste Tribunal, para que, no prazo de quinze dias, encaminhe cópia dos seguintes documentos e/ou esclarecimentos: a) documentação relativa à apuração realizada em decorrência da declaração de direito de preferência estabelecido pelo Decreto 7.174/2010, pela empresa Nuctech do Brasil Ltda. (CNPJ 19.892.624/0001-99) no PE 49/2019; b) demais informações que julgar necessárias; e c) designação formal de interlocutor que conheça da matéria para dirimir eventuais dúvidas, informando nome, função/cargo, e-mail e telefone de contato.
	Manifestação da unidade jurisdicionada sobre os indícios de irregularidades:
	a)	o Tribunal Superior do Trabalho, em resposta ao Ofício 63.057/2020-Secomp-4 (peça 48) , encaminhou o Ofício.TST.SEAUD 191 (peça 58) , com cópia do Processo Administrativo TST 501.157/2019, que trata do PE 49/2019 - aquisição de aparelhos de raio-x (peça 59) ;
	b)	conforme constante do edital do PE 49/2019, a sessão pública se deu em 18/9/2019, com possibilidade de opção do direito de preferência do Decreto 7.174/2010, subitem 4.1 do termo de referência (peça 59, p. 30) ; 
	c)	consta cópia do Resultado por Fornecedor do PE 49/2019 (peça 59, p. 79) , indicando que a licitante Nuctech do Brasil Ltda. teria apresentado o melhor lance, cotando equipamento 'Aparelho detector de arma/explosivo por raio-x', da marca Nuctech, modelo CX6040D (peça 59, p. 79) . Na Ata de Realização do Pregão Eletrônico 49/2019, consta a informação de aceitação do lance da empresa Nuctech do Brasil Ltda. para o item 1, cotando o modelo CX6040D, com opção pelo direito de preferência do Decreto 7.174/2010 (peça 59, p. 80) . Como concorrentes para o item 1 do citado certame, figuram a representante e as empresas Techscan Importadora e Serviços Eireli, MCI Sistemas de Segurança Eireli e Raggi-X Manutenção em Equipamentos Eletroeletrônicos Ltda. (peça 59, p. 80-81) . Após o aceite da proposta da Nuctech, a representante (peça 59, p. 554-556) e a empresa Techscan (peça 59, p. 547-553) apresentaram intenção de recurso, que foi aceita pelo pregoeiro (peça 59, p. 82) . Segundo o relatório da decisão da pregoeira do TST pelo indeferimento dos recursos, quanto à ausência de demonstração do PPB para o modelo cotado pela Nuctech (CX 6040D) , o edital do PE 49/2019 estabelecia, no art. 8.5.2.2, que, caso o licitante tivesse exercido o direito de preferência (art. 3º da Lei 8.248/91) , deveria apresentar a 'comprovação de atendimento ao Processo Produtivo Básico: Portaria Interministerial de Habilitação MCT/MDIC/MF' (peça 59, p. 597) . Ainda como forma de comprovar o atendimento à exigência constante no subitem 8.5.2.2, a pregoeira explica que: 
'A fim de verificar a conformidade do produto ofertado pela recorrida com o exigido no edital, a habilitação do modelo foi confirmada por meio do portal do MCTIC (http://www.mctic.gov.br/SISEPIN/leiDeInformatica/empresasHabilitadas/pesquisar RelacaoEmpresasProdutosModelos;jsessionid=D7E763888216BD3B715CF2EC90 C9BC0C?empresa=&cnpj=19.892.624%2F0002-70&produto=) . Além disso, foi solicitado à empresa documentação complementar para comprovação de que o equipamento CX6040D constava na lista dos produtos habilitados (peça 59, p. 598) .'
	d)	prossegue a pregoeira, informando que (peça 59, p. 599-600) : 
'Dentre os documentos enviados pela NUCTECH, consta o Parecer Técnico da empresa GEOSYNC - Projetos e Consultoria, que presta assessoria e consultoria nos assuntos ligados à Lei no 8.248/91. Tal parecer foi realizado em função da ação ajuizada por uma das empresas recorrentes, a VMI, em razão do resultado do Pregão Eletrônico nº 159/LALI1/SEDE/2017 realizado pela EMPRESA BRASILEIRA DE INFRA-ESTRUTURA AEROPORTUÁRIA (INFRAERO) . Conforme esse documento, o modelo CX6040D é uma versão do modelo habilitado CX, verificado no portal do MCTIC. 
Essa ação objetivou a suspensão do Pregão Eletrônico nº 159/LAI1/SEDE/2017, realizado pela INFRAERO, cujo objeto era a contratação de empresa especializada no fornecimento de scanner, com visualização não intrusiva de objetos escaneados em múltiplas vistas. A alegação da VMI foi de que houve violação dos princípios da isonomia, legalidade e vinculação ao instrumento convocatório em virtude de a NUCTECH ter se valido do direito de preferência do Decreto nº 7.174/10 - PPB, mas ter ofertado equipamento para teste com peças importadas, o que impediria a fruição de tal direito. 
Em consulta ao sítio eletrônico da INFRAERO (http://licitacao.infraero.gov.br/portal_licitacao/servlet/DetalheLicitacao?idLicitacao= 126143) , a última decisão judicial referente a essa ação foi proferida pelo Juiz Federal Leão Aparecido Alves. Nessa decisão, confirma que o produto ofertado no referido processo licitatório, que é o mesmo ofertado no PE-49/2019 deste Tribunal Superior do Trabalho, modelo CX6040D, está em consonância com o PPB (Decreto nº 7.174/10) e com a Portaria Interministerial MDIC/MCTI nº 269/12. 
Essa decisão serviu apenas para ratificar a decisão desta pregoeira ao confirmar que o produto ofertado pela recorrida atende ao PPB.'
	e)	a Ata de Realização do Pregão Eletrônico 49/2019 demonstra que o pregoeiro informou à Nuctech que, ao analisar a documentação da licitante, não teria encontrado comprovação de atendimento ao PPB referente ao modelo ofertado, CX6040D (peça 59, p. 83) . A licitante respondeu que a comprovação de PPB do modelo CX6040D teria sido encaminhada nos documentos de habilitação e que serviriam para os modelos: FS, MT, CX, CX5, BI e HT. O pregoeiro insiste na solicitação, esclarecendo que a documentação encaminhada pela licitante comprovaria o atendimento aos modelos CX e CX5 (especificando inclusive as versões) , mas não comprovaria o PPB para o modelo CX6040D, que foi ofertado no certame. A licitante insistiu em sua interpretação de que o modelo CX6040D estaria incluso na linha de fornecimento CX (peça 59, p. 83) . Em 24/9/2019, o pregoeiro informa que, após diligências, a área técnica teria analisado as especificações técnicas do termo de referência e do modelo e decidido aceitar a proposta da Nuctech (peça 59, p. 84 e 540-546) ;
	f)	conforme consta da relação de documentos encaminhados pela Nuctech, datada de 18/9/2019, necessários à habilitação do PE 49/20219 do TST (peça 59, p. 452-453) , um dos documentos seria a comprovação do direito de preferência de que trata o art. 3º da Lei 8.248/1991 (PPB) , que daria vantagem competitiva para a Nuctech frente aos demais concorrentes neste certame (peça 59, p. 521-526) . De acordo com informação contida na Portaria Interministerial 2.293, de 2/5/2017 (anexa aos autos do TST) , que habilita a Nuctech do Brasil Ltda. à fruição dos benefícios fiscais de que trata o Decreto 5.906/2006, os modelos dos produtos relacionados na nota fiscal devem constar do processo MCTI 01200.Processo 005171/2015-26, de 16/11/2015 (peça 59, p. 523) ;
	g)	o Ofício NUCBR120/2019 (datado de 19/9/2019) responde a diligência feita pelo TST à Nuctech no decurso do PE 49/2019, em especial quanto à comprovação de beneficiário das vantagens do PPB. A Nuctech declara, nesse documento, ao TST, que apresentava documentação que entendia comprovar a sua condição de beneficiária do PPB. Os documentos seriam um parecer, de 23/11/2018, emitido por especialista da área, empresa Geosync (peça 533-537) , explicando a concessão do PPB aos modelos e versões CX (incluindo o modelo CX6040D) , e um ofício da Infraero, CSAT-OFI-2018/05727 (peça 59, p. 538-539) , que cita a prorrogação dos efeitos da Ata de Registro de Preços (ARP/LACC/SAPM/2018) , que teve a Nuctech como vencedora, se beneficiando das vantagens do PPB, sendo que o modelo cotado teria sido o CX6040D, o mesmo cotado no PE 49/2019 do TST (peça 59, p. 527-528) ;
	h)	o citado parecer da empresa Geosync trata de consulta sobre o enquadramento do modelo CX6040D da Nuctech nos benefícios fiscais da Lei 8.248/1991 e se valeu para dirimir dúvida levantada no PE SRP 159/LALI-1/SEDE/2017 da Infraero (peça 59, p. 533) . Segundo argumentação da Geosync, uma 'empresa beneficiária do PPB estaria habilitada a usufruir dos benefícios fiscais da Lei de Informática (PPB) , naqueles produtos e modelos relacionados na portaria interministerial e no site do MCTIC' (peça 59, p. 534) . Na visão da Geosync, seria necessário habilitar somente os modelos e não as versões dos modelos (peça 59, p. 534) . Afirma ainda a Geosync que 'é permitido às empresas registrar somente o nome do modelo e na sua comercialização agregar letras e números que designam a versão do modelo' (peça 59, p. 534) . Conclui, em seu parecer, que, no processo de habilitação da Nuctech junto ao MCTIC (01200.Processo 005171/2015-26, de 16/11/2015, com Portaria Interministerial 2.293, de 2/5/2017) , a empresa teria tido os modelos com os requisitos de tamanho homologados, sendo designado o prefixo CX, que definiria o modelo aprovado no PPB, sendo que a especificação restante (combinação de números e letras CX6040D) seria a versão do modelo CX (peça 59, p. 536) . Conclui que o modelo CX6040D teria sido homologado pelo MCTIC, sendo a Nuctech legítima detentora do benefício licitatório no PE SRP 159/LALI-1/SEDE/2017 da Infraero (peça 59, p. 536-537) ;
	i)	segundo cópia de mensagem eletrônica, de 4/11/2019 (peça 59, p. 640-643) , anexada aos autos do Processo Administrativo TST 501.157/2019, que trata do PE 49/2019, a empresa VMI alertou a Coordenadoria de Licitações e Contratos do TST (CLCON) informando que existiam inconsistências na oferta do modelo CX6040D pela empresa Nuctech, que não teria registro do PPB para o modelo ofertado. A informação estaria comprovada por informações prestadas pela Coordenação de Inovação Tecnológica e Produtiva da Secretaria de Empreendedorismo e Inovação do Ministério da Ciência, Tecnologia, Inovação e Comunicações (COITP/SEMPI/MCTIC - peça 59, p. 640-641) . Diante da controvérsia, em 6/11/2019, a VMI solicitou à pregoeira do TST a reconsideração da decisão do recurso interposto (peça 59, p. 645 e 650 a 665) ;
	j)	em 6/11/2019, a pregoeira do TST encaminhou ao MCTIC pedido de esclarecimentos sobre o PPB da empresa Nuctech, nos seguintes termos:
'De: "CLCON - COORDENADORIA DE LICITACOES E CONTRATOS" 
Para: "guilherme correa" 
Cc: "Marcos Antonio De Sousa" 
Enviadas: Quarta-feira, 6 de novembro de 2019 15:57:18 
Assunto: Consulta PPB 
Senhor Coordenador de Inovação Tecnológica e Produtiva, 
Este Tribunal Superior do Trabalho realizou o Pregão Eletrônico 49/2019 para aquisição e instalação de equipamentos de raios-X de inspeção de materiais, no qual sagrou-se vencedora a empresa NUCTECH DO BRASIL LTDA com a oferta do equipamento CX6040D da marca NUCTECH. 
A referida empresa exerceu o direito de preferência concedido pelo Decreto nº 7.174/2010 declarando atender ao Processo Produtivo Básico (PPB) . Os documentos apresentados para essa comprovação seguem anexos (Manual Técnico; Ofício 102; Anexo 1; MCTIC; Publicações) . 
Em decorrência da habilitação da NUCTECH, as empresas VMI SISTEMAS DE SEGURANÇA LTDA. e TECHSCAN IMPORTADORA E SERVIÇOS EIRELI apresentaram recurso contra o resultado do pregão. A decisão denegatória do recurso também segue anexa. 
No nosso entendimento, constante da decisão do recurso, os documentos anexos comprovam o atendimento ao PPB por equipamentos modelo CX e, consequentemente, a versão do referido modelo, CX6040D, e quaisquer outras versões do modelo CX estariam abrangidos pela Portaria MCT/MDIC/MF 2293, de 02/05/2017, de habilitação da empresa. 
Ocorre que, já na fase de homologação do certame, a empresa VMI, mais uma vez, questionou o atendimento do produto ofertado ao PPB, visto não estar especificamente a versão CX6040D do modelo CX mencionada no Quadro de produtos homologados constante da relação de produtos habilitados disponível no site desse Ministério, (documento anexo 'MCTIC') . 
Para fins de dar continuidade ao processo de contratação, em conformidade com o que estabelece o Decreto nº 7.174/2010, solicitamos que este órgão, na qualidade de responsável pelo estabelecimento dos Processos Produtivos Básicos, confirme se atende ao PPB o produto ofertado pela empresa NUCTECH DO BRASIL LTDA, CX6040D, uma vez que se trata de uma versão do modelo CX e apresenta as mesmas características constantes do respectivo quadro de produtos homologados. 
Atenciosamente, 
Valéria Ferreira de Araújo 
Pregoeira 
Tribunal Superior do Trabalho
	k)	a resposta à consulta do TST foi encaminhada em 7/11/2019 (peça 59, p. 667-669) , onde o Coordenador de Inovação Tecnológica e Produtiva do Departamento de Ciência, Tecnologia e Inovação Digital (DECTI da Secretaria de Empreendedorismo e Inovação - SEMPI do MCTIC) declara que:
'No que diz respeito ao usufruto dos benefícios da Lei de Informática, a empresa deve cadastrar cada modelo de um produto para o qual deseja usufruir destes benefícios, de forma prévia ao usufruto destes benefícios. Não basta a empresa possuir a habilitação ao Produto, ou à 'Família' do equipamento. A empresa deve realizar o cadastro de cada um dos modelos que fazem parte desta Família de equipamentos, para os quais deseja usufruir dos benefícios concedidos pela Lei de Informática (grifo nosso) . (...) 
Desta forma, a Lei de Informática, conforme seu regramento vigente, não reconhece a figura da versão de modelos ou de produtos já habilitados aos benefícios da Lei de Informática, nem reconhece a habilitação automática ou a extensão da habilitação a variações de produtos e/ou modelos já habilitados. A empresa deve realizar o cadastro de cada modelo para o qual deseja usufruir dos benefícios fiscais da Lei de Informática, de forma prévia ao usufruto destes benefícios.'    
	l)	em documento que descreveu a diligência realizada pelo TST ao MCTIC, de 11/11/2019 (peça 59, p. 677-684) , a pregoeira decidiu por rever a sua decisão que declarou a empresa Nuctech do Brasil Ltda. vencedora do PE 49/2019:
'Diante de tais fatos, decido por rever minha decisão que declarou vencedora do pregão a empresa NUCTECH DO BRASIL LTDA., com base na manifestação do Ministério da Ciência, Tecnologia, Inovações e Comunicações, tendo em vista não ter comprovado o direito de preferência estabelecido pelo Decreto nº 7.174/2010, visto que o equipamento ofertado não constava, na data de abertura do pregão, na data da habilitação e tampouco consta hoje, na lista de Produtos e Modelos da empresa aptos ao usufruto dos benefícios da Lei de Informática. Desta forma, a NUCTECH não poderia ter dado o lance que a classificou em primeiro lugar no pregão, motivo pelo qual irei proceder à volta de fase no pregão e desclassificar a proposta da referida empresa, sem prejuízo de eventuais sanções por ter feito declaração falsa conforme disposto no inciso IX do art. 49 do Decreto nº 10.024/2019 (grifo nosso) .
	m)	a reforma da decisão da pregoeira teve a concordância da Coordenadoria de Licitações e Contratos (peça 59, p. 685) , da Assessoria Jurídica (peça 59, p. 690) e da Secretaria de Administração (peça 59, p. 691) ;
	n)	após o retorno de fase do PE 49/2019, do TST, e a consequente desclassificação da empresa Nuctech (peça 59, p. 691) , a representante foi declarada vencedora do certame (peça 59, p. 695) por um valor global de R$ 449.000,00, mais baixo do que os R$ 460.000,00 referentes ao melhor lance da Nuctech (peça 59, p. 696 e 756) ;
	o)	como interlocutora que conheça da matéria para dirimir eventuais dúvidas, o TST indicou a servidora Jumara Cristina Silva Cerqueira (pregoeira do TST/Técnico Judiciário, e-mail jumara.cerqueira@tst.jus.br, telefone (61) 3043.4047 e 98111.6217) .
	Análise:
	5.	A Coordenação de Inovação Industrial do MCTIC respondeu à diligência, informando que, no tocante ao modelo CX6040D, este foi submetido para análise sob o Pleito MCT.271020190011255/13252 em 27/10/2019 e aprovado em 11/11/2019. O modelo CX6040BI foi submetido para análise sob o Pleito MCT.271020190011255/13252 em 27/10/2019 e aprovado em 11/11/2019. Concluiu que, a partir dessa data, considera-se que a empresa estava apta a usufruir do direito de preferência em contratações públicas. Esclareceu, ainda, que os citados modelos passariam a usufruir dos incentivos de PPB a partir da aprovação e devida publicação na página web do MCTIC.
	6.	No tocante às alegações da representante, de que a empresa Nuctech do Brasil Ltda. teria tido conduta ilícita, anticoncorrencial e fraudulenta, visto ter usufruído ou tentado usufruir de benefício a que não tinha direito, inclusive benefícios fiscais, conforme previsto no Decreto 7.174/2010, com referência específica ao Processo Produtivo Básico (PPB) , as informações prestadas pela Coordenação de Inovação Industrial do MCTIC, órgão responsável pela análise da concessão de habilitação para fruição dos benefícios fiscais e competitivos, em especial, do direito de preferência em contratações públicas (Lei 8.248/1991, Lei Complementar 123/2006 e Decreto 7.174/2010) , confirma a irregularidade da declaração da empresa quanto a estar apta ao usufruto dos benefícios do PPB. 
	7.	A Nuctech declarou-se beneficiária do direito de preferência nos certames do Tribunal Superior do Trabalho (Pregão Eletrônico 49/2019, com data de abertura em 18/9/2019) , da Empresa Brasileira de Infraestrutura Aeroportuária (Infraero - Pregão Eletrônico SRP 159/LALI-1/Sede/2017, com data de abertura em 15/1/2018) , e da Presidência da República (Gabinete de Intervenção Federal no Rio de Janeiro - Pregão Eletrônico 29/2018, com data de abertura em 17/12/2018) , mesmo não possuindo condições legais para isso, uma vez que, somente em 11/11/2019, os modelos CX6040D e CX6040BI tiveram seu cadastramento aprovado pelo MCTIC. 
	8.	A empresa Nuctech justifica sua conduta indicando um parecer da empresa Geosync, sobre o enquadramento do modelo CX6040D nos benefícios fiscais da Lei 8.248/1991. A empresa se valeu deste documento privado para dirimir dúvida levantada no PE SRP 159/LALI-1/SEDE/2017, da Infraero. Na visão da Geosync sobre o processo de habilitação, seria necessário habilitar somente os modelos (por exemplo, CX) e não as versões dos modelos (por exemplo, CX6040D e CX6040BI) , mas tal afirmação não está firmada por nenhum documento ou autorização do MCTIC, desta forma, não vincula a Administração e não afasta a conduta de falsa declaração de direito de preferência nos certames licitatórios. Deste modo, não deveria a Nuctech se pautar por este estudo técnico até que ele fosse confirmado pelo MCTIC. 
	9.	Se configura errônea a interpretação dada pela fornecedora sobre o contido na Portaria Interministerial 2.293/2017 e na Portaria Interministerial MCT/MDIC 685/2007. A habilitação definitiva aos benefícios do PPB, constante da Portaria Interministerial 2.293/2017, diz que os produtos descritos estariam aprovados, mas não há nenhuma menção para a possibilidade aventada pela Nuctech, de que estariam abarcados 'todos os modelos das categorias amplamente qualificadas pela norma'. O fato de um determinado modelo CX ter sido analisado e autorizado não quer dizer que novos modelos poderiam ser acrescentados a essa classificação sem qualquer nova inspeção por parte do MCTIC, ou entrega de alguma documentação técnica comprobatória de suas características intrínsecas. 
	10. Sobre as citadas participações em certames licitatórios, a Nuctech afirmou que, no PE 49/2019, do TST, teria ofertado o modelo CX6040D e se declarado beneficiária do PPB, mas, como sagrou-se vencedora com o menor lance, não teria sido necessária a concessão do benefício. No PE 159/LALI1/Sede/2017, da Infraero, teria sido habilitada com oferta do modelo CX6040D e se declarado beneficiária do PPB, sendo que a sua proposta foi a menor entre as classificadas, de modo que não foi necessária a concessão de qualquer benefício para que ficasse na melhor colocação entre os menores preços. Justifica que, nesse certame, não houve a necessidade de se invocar qualquer preferência legal para ter sua proposta na primeira colocação. No PE 29/2018, do Gabinete de Intervenção Federal no Estado do Rio de Janeiro, teria sido habilitada com benefício legal e ofertado a melhor proposta, tendo entregue os produtos requeridos e formalizado a contratação com o Poder Público. 
	11. No entanto, não há a necessidade de ter havido a concretização do uso efetivo de indevido beneficiamento do direito de preferência previsto no Decreto 7.174/2010 para que haja uma ilicitude perante a legislação vigente. O fato de declarar-se indevidamente como detentora do direito de preferência, por si só, já configura o ilícito. O fato de ter-se sagrado vencedora dos certames com o melhor lance, sem ter havido a necessidade de usufruto do direito de preferência, pode ser considerado atenuante da conduta, mas não tem o poder de afastá-la, posto que a lesão aos concorrentes já se apresentava iminente. A falsa declaração de detentora de direito de preferência serviu à Nuctech como uma garantia, caso não lograsse êxito na etapa de lances. 
	12. Deste modo, verifica-se, da análise da documentação e dos argumentos trazidos à colação, que houve erro na conduta da empresa Nuctech do Brasil Ltda. ao se declarar detentora do direito de preferência do PPB para modelos que não tinham, ainda, a sua inclusão autorizada e publicada na página da internet do MCTIC. A Nuctech apresentou informação de situação existente (benefício de preferência do PPB) antes de sua formalização junto aos órgãos capazes de lhe conferir validade no mundo jurídico.
	13. Diante do acima exposto, considerando que não lograram êxito as razões de justificativas apresentadas pela empresa quanto à irregularidade apontada, qual seja, se declarar detentora do direito de preferência do PPB para modelos que não tinham, ainda, a sua inclusão autorizada e publicada na página da internet do MCTIC, entende-se cabível propor a declaração de inidoneidade da Nuctech do Brasil Ltda., de acordo com o art. 46 da Lei 8.443/1992, uma vez verificada a ocorrência de fraude comprovada às licitações do Tribunal Superior do Trabalho - TST - Pregão Eletrônico 49/2019; da Empresa Brasileira de Infraestrutura Aeroportuária - Infraero - Pregão Eletrônico SRP 159/LALI-1/Sede/2017; e da Presidência da República - Gabinete de Intervenção Federal no Rio de Janeiro - Pregão Eletrônico 29/2018.
	14. Cumpre informar que não é possível aplicar-se multa à empresa contratada, uma vez que não cabe a aplicação de multa prevista no art. 58 da Lei 8.443/1992 à entidade privada contratada pela Administração Pública, conforme tem entendido esta Corte de Contas nos Acórdão 491/2017-TCU-Plenário e 702/2016-Plenário (Relator: Ministro Augusto Nardes) , Acórdão 958/2010-TCU-Plenário e Acórdão 2510/2014-TCU-Primeira Câmara (Relator: Ministro Marcos Bemquerer) , e Acórdão 7194/2010-TCU-Plenário (Relator: Ministro Benjamin Zymler) .
	15. Diante do exposto, os elementos constantes dos autos permitem, desde já, a avaliação quanto ao mérito da presente representação como procedente.
	16. Será proposta, portanto, a realização de declaração de inidoneidade, na forma descrita nesta instrução.  (...) 
	20. Em virtude do exposto, propõe-se:
	20.1. conhecer da representação, satisfeitos os requisitos de admissibilidade constantes no art. 113, § 1º, da Lei 8.666/1993, c/c os arts. 235 e 237, VII, do Regimento Interno deste Tribunal, e no art. 103, § 1º, da Resolução - TCU 259/2014;
	20.2. no mérito, considerar a presente representação procedente;
	20.3. declarar, nos termos do art. 46 da Lei 8.443/1992, a inidoneidade da empresa Nuctech do Brasil Ltda., em razão da ocorrência de fraude comprovada no Tribunal Superior do Trabalho - TST (Pregão Eletrônico 49/2019) ; na Empresa Brasileira de Infraestrutura Aeroportuária - Infraero (Pregão Eletrônico SRP 159/LALI-1/Sede/2017) , e na Presidência da República - Gabinete de Intervenção Federal no Rio de Janeiro (Pregão Eletrônico 29/2018) ;
	20.4. indeferir o pedido formulado por VMI Sistemas de Segurança Ltda., de ser considerado como parte interessada, mas lhe autorizando, caso requeira, vista e cópia às peças não sigilosas dos presentes autos após a prolação da deliberação de mérito dos presentes autos; e
	20.5. informar à Nuctech do Brasil Ltda. e ao representante que o conteúdo da deliberação que vier a ser proferida poderá ser consultado no endereço www.tcu.gov.br/acordaos."
4.	O diretor e a secretária da Selog manifestaram sua concordância com a proposta acima transcrita (peças 85 e 86) .
5.	Em 30/3/2021, a empresa Nuctech do Brasil Ltda. carreou aos autos manifestação complementar, a qual se encontra inserta à peça 87. 
6.	Por meio de despacho exarado em 22/6/2021, o pedido de habilitação nos autos formulado pela empresa VMI Sistemas de Segurança Ltda. foi indeferido, ante a não demonstração de razão legítima para intervir no processo, bem como de possibilidade de lesão a direito subjetivo próprio, nos termos do art. 146, § 2º, do RITCU (peça 88) .
	É o relatório.

Henrique Polastri G. Ferreira (OAB/MG 68.846), Giuseppe Giamundo Neto (OAB/SP 234.412), Fernanda Leoni (OAB/SP 330.251) e outros.

Não atuou

REPRESENTAÇÃO. PREGÃO ELETRÔNICO. CONTRATAÇÃO DE EMPRESA ESPECIALIZADA PARA FORNECIMENTO, FRETE, INSTALAÇÃO, ATIVAÇÃO, INSTRUÇÃO TÉCNICA/OPERACIONAL E ASSISTÊNCIA TÉCNICA DE ESCÂNER DE INSPEÇÃO POR RAIOS X. SUPOSTA IRREGULARIDADE RELATIVA AO USO INDEVIDO DE DIREITO DE PREFERÊNCIA. CONHECIMENTO. PROCEDÊNCIA PARCIAL. CIÊNCIA.

REPRESENTAÇÃO (REPR)

Trata-se de representação formulada pela empresa VMI Sistemas de Segurança Ltda. a respeito de possíveis irregularidades ocorridas no Pregão Eletrônico 1/2019, promovido pelo Departamento Penitenciário Nacional (DIRPP/DEPEN) .
2.	Esse certame teve como objeto a contratação de empresa especializada para fornecimento, frete, instalação, ativação, instrução técnica/operacional e assistência técnica em garantia de escâner de inspeção por raios X - dupla visão (Dual View) nos tamanhos 60cm X 40cm e 100cm X 100cm, que realizem visualização não intrusiva de objetos escaneados, a serem utilizados nos estabelecimentos prisionais em todos os Estados brasileiros e no Distrito Federal, incluindo a entrega descentralizada nas unidades da federação e demais diretrizes.
3.	Segundo apurou a Selog no Sistema Comprasnet, a sessão de abertura do pregão ocorreu em 1º/11/2019. O resultado por fornecedor indica a representante como vencedora dos grupos 4, 5 e 6 e a empresa Nuctech do Brasil Ltda. (Nuctech) como vencedora dos grupos 1, 2 e 3. Contudo, o certame foi revogado em 6/1/2020, por motivo de falta de alcance dos objetivos da Administração.
4.	A representante alega que a empresa Nuctech teria adotado conduta ilícita, anticoncorrencial e fraudulenta em, pelo menos, quatro pregões eletrônicos, uma vez que teria usufruído ou tentado usufruir indevidamente do direito de preferência previsto no art. 8º do Decreto 7.174/2010, com referência específica ao Processo Produtivo Básico (PPB) .
5.	O PPB estabelece o exercício de direitos destinados à proteção e ao desenvolvimento da indústria nacional, em especial margem preferencial de dez por cento na fase de lances nos procedimentos licitatórios.
6.	A prática adotada pela empresa Nuctech teria sido a de cotar modelo de equipamento sem o devido registro junto ao Ministério da Ciência, Tecnologia e Inovação (MCTIC) , requisito para o usufruto do direito de preferência, embora tenha se declarado beneficiária desse tratamento diferenciado estabelecido.
7.	Os certames nos quais teria havido o uso indevido dos benefícios do PPB foram:
	a) Pregão Eletrônico 1/2019 (PE 1/2019) , promovido pelo Departamento Penitenciário Nacional (DIRPP/DEPEN) ;
	b) Pregão Eletrônico 49/2019 (PE 49/2019) , do Tribunal Superior do Trabalho (TST) ;
	c) Pregão Eletrônico 29/2018 (PE 29/2018) , realizado pelo Gabinete de Intervenção Federal no Estado do Rio de Janeiro; e
	d) Pregão Eletrônico 159/2017 (PE 159/2017) , da Empresa Brasileira de Infraestrutura Aeroportuária (Infraero) .
8.	Desse modo, a representante solicitou a este Tribunal que julgasse procedente a presente representação, declarando a inidoneidade da empresa Nuctech.
II - Da instrução inicial 
9.	Em instrução inicial, a Selog entendeu estar afastado o pressuposto do perigo da demora, uma vez que o pregão realizado pelo DIRPP/DEPEN havia sido revogado, por motivo de falta de alcance dos objetivos da Administração.
10.	Quanto aos demais procedimentos licitatórios mencionados, a unidade técnica destacou que a empresa Nuctech havia sido desclassificada no pregão realizado pelo TST e que os outros dois (da Infraero e do Gabinete de Intervenção Federal no Estado do Rio de Janeiro) haviam sido realizados em 2017 e 2018, encontrando-se encerrados e com objetos executados.
11.	Por outro lado, a Selog considerou haver elementos suficientes nos autos que indicavam a presença do pressuposto atinente à fumaça do bom direito.
12.	Como primeiro aspecto a ser considerado como indício de irregularidade, a unidade técnica destacou que, conforme relatório constante do site do Ministério da Ciência, Tecnologia, Inovações e Comunicações (MCTIC) , os registros dos aparelhos modelos CX6040D e CX6040BI, da marca Nuctech, para fruição do benefício de PPB, teriam sido publicados em 11/11/2019 (peça 33) . Com isso, em princípio, a empresa só poderia usufruir dos benefícios do Decreto 7.174/2010 a partir dessa data.
13.	No entanto, a licitante teria cotado e se valido do direito de preferência nos pregões promovidos pelo TST, em 18/9/2019, e pela Infraero, em 15/1/2018 - no caso do modelo CX6040D - e no pregão realizado pelo Gabinete de Intervenção Federal no Estado do Rio de Janeiro, em 17/12/2018 - no caso do modelo CX6040BI.
14.	Assim, para a Selog, existiriam indícios de fraude praticada pela empresa Nuctech ao cotar modelos de equipamentos sem o devido registro junto ao MCTIC, requisito exigido para o usufruto do tratamento previsto no Decreto 7.174/2010, com a intenção de obter benefício a que não teria direito.
15.	Por essa razão, foi proposta a realização de oitiva da empresa Nuctech para se manifestar sobre ter declarado, nos certames citados, ser beneficiária do tratamento diferenciado previsto no Decreto 7.174/2010, considerando que, em princípio, os aparelhos para inspeção de bagagens por emissão de raios-x modelos CX6040D e CX6040BI só passaram a ter direito ao tratamento diferenciado a partir de 11/11/2019, o que poderia caracterizar fraude à licitação e ensejar a aplicação da penalidade prevista no art. 46 da Lei 8.443/1992.
16.	Foi sugerida, ainda, a realização de duas diligências:
	- à Secretaria de Empreendedorismo e Inovação do MCTIC, para que esclarecesse a partir de qual data a empresa Nuctech poderia usufruir dos benefícios previstos nos arts. 4º a 8º do Decreto 7.174/2010, em relação aos equipamentos CX6040D e CX6040BI; e
	- ao TST, para que encaminhasse cópia da documentação relativa à apuração realizada em decorrência da declaração do direito de preferência estabelecido pelo Decreto 7.174/2010, pela empresa Nuctech, no Pregão Eletrônico 49/2019.
17.	Posicionei-me de acordo com o exame alvitrado pela unidade técnica e, por meio de despacho exarado em 16/11/2020, autorizei a realização da oitiva e das diligências.
III - Dos esclarecimentos prestados pela empresa Nuctech do Brasil Ltda.
18.	Em síntese, a empresa Nuctech informou que:
	a) no PE 1/2019, do DIRPP/DEPEN, teria ofertado os modelos CX6040D e CX100100D, "mas sequer teria recebido a oportunidade de manifestar eventual preferência, na medida em que o certame foi revogado pelo próprio órgão contratante"; 
	b)	no PE 49/2019, do TST, ofertou o modelo CX6040D, tendo se sagrado vencedora com a melhor proposta, mas, posteriormente, foi desclassificada em razão de recurso administrativo interposto pela representante com os mesmos fundamentos ora trazidos. Não teria havido prejuízo à competitividade, uma vez que a preferência constante do benefício de PPB ocorreria após a fase de lances do certame e, como foi a vencedora com o menor lance, não teria sido necessária a concessão do benefício;
	c)	no PE 159/2017, da Infraero, teria sido habilitada com oferta do modelo CX6040D, tendo a sua habilitação sido discutida na esfera administrativa e judicial. Sua proposta foi a menor entre as classificadas, "de modo que não foi necessária a concessão de qualquer benefício para que ficasse na melhor colocação entre os menores preços";
	d)	no PE 29/2018, do Gabinete de Intervenção Federal no Estado do Rio de Janeiro, foi habilitada com o benefício legal, tendo formalizado a contratação com o Poder Público e entregado os produtos requeridos;
	e) com a habilitação definitiva aos benefícios do PPB constante da Portaria Interministerial 2.293, de 2/5/2017, os produtos lá descritos estariam aprovados, "incluindo todos os modelos das categorias amplamente qualificadas pela norma". Nesse sentido, no momento em que foi homologada a portaria, os produtos da família "CX" existentes à época eram todos beneficiários do PPB, de modo que novos modelos poderiam ser acrescentados a essa classificação;
	f) enquanto a aprovação do produto seria um procedimento mais complexo, demandando a avaliação de todo o processo que envolve a sua produção, a aprovação de um modelo ocorreria de forma mais racionalizada, bastando que a empresa vincule os modelos ao respectivo produto, via sistema;
	g) com base em sua interpretação do disposto no art. 1º da Portaria Interministerial MCT/MDIC 685/2007, a inclusão de um modelo dentre os produtos beneficiários do PPB decorre da simples indicação e vinculação no sistema, sendo certo, ademais, que essa vinculação nem sequer demanda qualquer aprovação por parte dos ministérios responsáveis. Assim, uma vez autorizado o reconhecimento do benefício a determinado produto, a inclusão de novos modelos pode ocorrer a qualquer momento, não havendo formalidade ou prévia avaliação;
	h) não se pode dizer que tenha agido com má-fé ou com o efetivo intuito de obter benefício legal de forma indevida; e
	i)	a configuração da fraude jamais se consumou, seja pelo tipo de atuação assumida, isenta de qualquer elemento subjetivo, seja pela ausência de configuração da ilicitude de sua conduta.
IV - Dos esclarecimentos prestados pela Secretaria de Empreendedorismo e Inovação do Ministério da Ciência, Tecnologia, Inovações e Comunicações
19.	A Secretaria de Empreendedorismo e Inovação do MCTIC foi diligenciada para informar a partir de qual data a empresa Nuctech poderia usufruir dos benefícios previstos nos arts. 4º a 8º do Decreto 7.174/2010, em relação aos equipamentos CX6040D e CX6040BI.
20.	Em resumo, informou que:
	a) o modelo CX6040D foi submetido para análise sob o Pleito MCT.271020190011255/13252 em 27/10/2019 e foi aprovado em 11/11/2019;
	b) o modelo CX6040BI foi submetido para análise sob o Pleito MCT.271020190011255/13252 em 27/10/2019 e foi aprovado em 11/11/2019;
	c) a partir da data indicada (11/11/2019) , considera-se que a empresa Nuctech estava apta a usufruir de incentivos fiscais em relação a esses modelos no âmbito da Lei 8.248/1991 e, consequentemente, podia, nos termos do Decreto 7.174/2010, usufruir do direito de preferência em contratações públicas;
	d) a empresa Nuctech obteve a habilitação aos incentivos referentes à Lei 8.248/1991 para o produto base "aparelho para inspeção de bagagens por emissão de raios-x, baseado em técnica digital, com túnel de altura superior a 0,4 m, largura superior a 0,6 m, ou comprimento superior a 1,2 m" por intermédio da publicação da Portaria 2.293/2017, no DOU de 3/5/2017; e
	e) os modelos passam a usufruir dos incentivos estabelecidos na legislação a partir da aprovação e devida publicação na página web do MCTIC.
V - Dos esclarecimentos prestados pelo Tribunal Superior do Trabalho
21.	O TST foi diligenciado para que encaminhasse cópia da documentação relativa à apuração realizada em decorrência da declaração do direito de preferência estabelecido pelo Decreto 7.174/2010, pela empresa Nuctech, no PE 49/2019.
22.	Em resumo, o referido órgão informou a este Tribunal que:
	a) a sessão pública do pregão ocorreu em 18/9/2019, com possibilidade de opção do direito de preferência do Decreto 7.174/2010, conforme subitem 4.1 do termo de referência; 
	b) de acordo com o Resultado por Fornecedor do PE 49/2019, a licitante Nuctech teria apresentado o melhor lance, cotando equipamento "aparelho detector de arma/explosivo por raios-x", da marca Nuctech, modelo CX6040D. Na ata de realização do pregão, consta a informação de aceitação do lance da empresa Nuctech para o item 1, cotando o modelo CX6040D, com opção pelo direito de preferência do Decreto 7.174/2010;
	c) como concorrentes para o item 1, figuram a representante (VMI Sistemas de Segurança Ltda.) e as empresas Techscan Importadora e Serviços Eireli, MCI Sistemas de Segurança Eireli e Raggi-X Manutenção em Equipamentos Eletroeletrônicos Ltda.;
	d) após o aceite da proposta da empresa Nuctech, as empresas VMI Sistemas de Segurança Ltda. e Techscan apresentaram intenção de recurso quanto à ausência de demonstração do PPB para o modelo cotado pela empresa Nuctech (CX 6040D) ;
	e) os recursos foram indeferidos, pois, consoante o relatório da decisão da pregoeira, houve o atendimento da exigência constante do subitem 8.5.2.2 do edital, segundo o qual, caso o licitante tivesse exercido o direito de preferência, deveria apresentar a "comprovação de atendimento ao Processo Produtivo Básico: Portaria Interministerial de Habilitação MCT/MDIC/MF";
	f) a fim de verificar a conformidade do produto ofertado pela empresa Nuctech com o exigido no edital, a pregoeira efetuou a confirmação da habilitação do modelo junto ao portal do MCTIC;
	g) foi solicitado à empresa Nuctech documentação complementar para comprovação de que o equipamento CX6040D constava na lista dos produtos habilitados. Dentre os documentos enviados, constava o parecer técnico da empresa GEOSYNC - Projetos e Consultoria, que presta assessoria e consultoria nos assuntos ligados à Lei 8.248/1991, emitido em 23/11/2018. Esse parecer foi elaborado no bojo de ação judicial ajuizada pela empresa VMI Sistemas de Segurança Ltda. contra o resultado do PE 159/2017, realizado pela Infraero. Conforme esse documento, o modelo CX6040D seria uma versão do modelo habilitado CX, verificado no portal do MCTIC;
	h) em consulta ao site da Infraero, à época, a última decisão judicial referente a essa ação havia sido proferida pelo Juiz Federal Leão Aparecido Alves. Nessa decisão, foi confirmado que o produto ofertado no Pregão 159/2017, que era o mesmo ofertado no PE 49/2019, do TST, modelo CX6040D, estava em consonância com o PPB (Decreto 7.174/2010) e com a Portaria Interministerial MDIC/MCTI 269/2012;
	i) após diligências, a área técnica do TST teria analisado as especificações técnicas do termo de referência e do modelo e decidido aceitar a proposta da empresa Nuctech;
	j) nos autos do Processo Administrativo TST 501.157/2019, que trata do PE 49/2019, a empresa VMI Sistemas de Segurança Ltda. alertou a Coordenadoria de Licitações e Contratos do TST sobre inconsistências na oferta do modelo CX6040D pela empresa Nuctech, que não teria registro do PPB para o modelo ofertado. Diante da controvérsia, em 6/11/2019, a empresa VMI Sistemas de Segurança Ltda. solicitou à pregoeira a reconsideração da decisão do recurso interposto;
	k) em 6/11/2019, a pregoeira encaminhou ao MCTIC pedido de esclarecimentos sobre o PPB da empresa Nuctech, nos seguintes termos: "para fins de dar continuidade ao processo de contratação, em conformidade com o que estabelece o Decreto nº 7.174/2010, solicitamos que este órgão, na qualidade de responsável pelo estabelecimento dos Processos Produtivos Básicos, confirme se atende ao PPB o produto ofertado pela empresa NUCTECH DO BRASIL LTDA, CX6040D, uma vez que se trata de uma versão do modelo CX e apresenta as mesmas características constantes do respectivo quadro de produtos homologados";
	l) 	a resposta foi encaminhada em 7/11/2019, ocasião em que o Coordenador de Inovação Tecnológica e Produtiva do Departamento de Ciência, Tecnologia e Inovação Digital do MCTIC declarou que:
	"No que diz respeito ao usufruto dos benefícios da Lei de Informática, a empresa deve cadastrar cada modelo de um produto para o qual deseja usufruir destes benefícios, de forma prévia ao usufruto destes benefícios. Não basta a empresa possuir a habilitação ao Produto, ou à 'Família' do equipamento. A empresa deve realizar o cadastro de cada um dos modelos que fazem parte desta Família de equipamentos, para os quais deseja usufruir dos benefícios concedidos pela Lei de Informática.  (...) 
	Desta forma, a Lei de Informática, conforme seu regramento vigente, não reconhece a figura da versão de modelos ou de produtos já habilitados aos benefícios da Lei de Informática, nem reconhece a habilitação automática ou a extensão da habilitação a variações de produtos e/ou modelos já habilitados. A empresa deve realizar o cadastro de cada modelo para o qual deseja usufruir dos benefícios fiscais da Lei de Informática, de forma prévia ao usufruto destes benefícios";
	m) diante disso, a pregoeira decidiu rever a decisão que declarou a empresa Nuctech vencedora do PE 49/2019, "tendo em vista não ter comprovado o direito de preferência estabelecido pelo Decreto 7.174/2010, visto que o equipamento ofertado não constava, na data de abertura do pregão, na data da habilitação e tampouco consta hoje, na lista de Produtos e Modelos da empresa aptos ao usufruto dos benefícios da Lei de Informática. Desta forma, a NUCTECH não poderia ter dado o lance que a classificou em primeiro lugar no pregão, motivo pelo qual irei proceder à volta de fase no pregão e desclassificar a proposta da referida empresa, sem prejuízo de eventuais sanções por ter feito declaração falsa conforme disposto no inciso IX do art. 49 do Decreto nº 10.024/2019";
	n) a reforma da decisão da pregoeira teve a concordância da Coordenadoria de Licitações e Contratos, da assessoria jurídica e da Secretaria de Administração do TST; e
	o)	após o retorno de fase do PE 49/2019 e a consequente desclassificação da empresa Nuctech, a empresa VMI Sistemas de Segurança Ltda. foi declarada a vencedora do certame, com lance no valor global de R$ 449.000,00, o qual era menor que os R$ 460.000,00 referentes ao melhor lance da empresa Nuctech.
VI - Da análise da unidade técnica
23.	Em instrução conclusiva, a Selog considerou que a interpretação dada pela empresa Nuctech sobre o contido na Portaria Interministerial 2.293/2017 e na Portaria Interministerial MCT/MDIC 685/2007 foi errônea. Isso porque a habilitação definitiva aos benefícios do PPB, constante da Portaria Interministerial 2.293/2017, diz que os produtos descritos estariam aprovados, mas não há nenhuma menção para a possibilidade aventada pela empresa de que estariam abarcados "todos os modelos das categorias amplamente qualificadas pela norma". Para a Selog, o fato de um determinado modelo CX ter sido analisado e autorizado não quereria dizer que novos modelos poderiam ser acrescentados a essa classificação sem qualquer nova inspeção por parte do MCTIC ou entrega de alguma documentação técnica comprobatória de suas características intrínsecas.
24.	A unidade técnica salienta que, embora a empresa Nuctech tenha afirmado que, tanto no PE 49/2019, do TST, quanto no PE 159/2017, da Infraero, teria se sagrado vencedora com o menor lance sem a necessidade da concessão do benefício, não é preciso ter havido a concretização do uso efetivo de indevido beneficiamento do direito de preferência previsto no Decreto 7.174/2010 para que haja uma ilicitude perante a legislação vigente.
25.	A Selog defende que o fato de se declarar, indevidamente, como detentora do direito de preferência, por si só, já configuraria o ilícito, sendo que ter-se sagrado vencedora dos certames com o melhor lance, sem ter havido a necessidade de usufruto do direito de preferência, poderia ser considerado como atenuante da conduta ilegal, mas sem o poder de afastá-la.
26.	Desse modo, considerando que não lograram êxito as razões de justificativa apresentadas pela empresa Nuctech, a unidade técnica encaminha proposta no sentido de declarar a inidoneidade da referida empresa, nos termos do art. 46 da Lei 8.443/1992.
VII - Da manifestação complementar da empresa Nuctech do Brasil Ltda.
27.	Após a instrução da Selog, a empresa Nuctech juntou aos autos peça intitulada "manifestação complementar", por meio da qual acrescentou, em síntese, que (peça 87) :
	a) haveria razoabilidade em sua interpretação acerca das normas aplicáveis ao caso, no sentido de que, uma vez registrada determinada classe de produtos perante o órgão competente, eventuais modelos daquela classe teriam aprovação semiautomática, bastando a solicitação do interessado;
	b) o entendimento acima resultou na crença de que os modelos ofertados nos certames em referência estavam categorizados como elegíveis ao PPB;
	c) não houve dolo em obter vantagem indevida, sendo que a avaliação dos procedimentos licitatórios demonstrou a ausência de qualquer prejuízo ao contratante ou ao interesse público, o que afastaria a penalização da empresa;
	d) a conduta de fraude à licitação exige dolo específico, isto é, intenção deliberada de beneficiar-se da suposta declaração de conteúdo falso, o que não foi apurado pela equipe técnica;
	e) há que se observar os comandos da atual Lei de Introdução às Normas do Direito Brasileiro (LINDB) , "que introduziu o consequencialismo como uma das camadas de avaliação a ser realizada pelo controlador. Com efeito, não se pode negar que o reconhecimento da declaração de inidoneidade da empresa por conduta decorrente de erro interpretativo causará impactos muito superiores ao que se poderia vislumbrar como prejuízos de sua ação, na medida em que restringirá a atuação da pessoa jurídica de forma desmedida e desproporcional, reduzindo um mercado já restrito em termos de competitividade";
	f) a partir do momento em que seus produtos já estavam previamente cadastrados como aptos a receber os benefícios do PPB, eventual inclusão de modelos decorreria de simples formalidade, de modo que não se valeu de qualquer benefício escuso, já que todos os produtos ofertados eram devidamente registrados, ainda que certos modelos pendessem de publicação;
	g) o raciocínio acima era reforçado pela existência de parecer técnico da lavra da empresa Geosync, em que o parecerista, especialista no tema, trazia a mesma conclusão obtida pela empresa, de que uma vez habilitada determinada família de produtos, os seus modelos estariam automaticamente usufruindo de eventual benefício legal; e
	h) ainda que se concordasse com o posicionamento de que não seria necessário usufruir do benefício para incorrer no ilícito, seria indispensável a visualização do efetivo prejuízo antes de se cogitar em aplicar uma penalidade.
VIII - Da análise de mérito
28.	Com as devidas vênias à unidade técnica, divirjo parcialmente do encaminhamento sugerido, conforme as considerações feitas a seguir.
29.	O ponto central da presente representação cinge-se ao alcance dos benefícios do PPB, nos termos da Lei 8.248/1991 e do Decreto 7.174/2010, uma vez que, segundo a representante, os produtos oferecidos pela empresa Nuctech em alguns pregões não estariam devidamente registrados perante o MCTIC, afastando-se, assim, o direito de usufruir das preferências normativas ou fiscais estabelecidas.
30.	A Lei 8.248/1991 dispõe sobre a capacitação e competitividade do setor de informática e automação e, em seu art. 3º, estabelece que:
	"Art. 3º Os órgãos e entidades da Administração Pública Federal, direta ou indireta, as fundações instituídas e mantidas pelo Poder Público e as demais organizações sob o controle direto ou indireto da União darão preferência, nas aquisições de bens e serviços de informática e automação, observada a seguinte ordem, a:         
	I - bens e serviços com tecnologia desenvolvida no País;
	II - bens e serviços produzidos de acordo com processo produtivo básico, na forma a ser definida pelo Poder Executivo.      
	§ 2º Para o exercício desta preferência, levar-se-ão em conta condições equivalentes de prazo de entrega, suporte de serviços, qualidade, padronização, compatibilidade e especificação de desempenho e preço.
	§ 3º A aquisição de bens e serviços de informática e automação, considerados como bens e serviços comuns nos termos do parágrafo único do art. 1º da Lei nº 10.520, de 17 de julho de 2002, poderá ser realizada na modalidade pregão, restrita às empresas que cumpram o Processo Produtivo Básico nos termos desta Lei e da Lei nº 8.387, de 30 de dezembro de 1991."  (g. n.) .           
31.	O Decreto 7.174/2010, por sua vez, regulamenta a contratação de bens e serviços de informática e automação pela administração pública federal, direta ou indireta, pelas fundações instituídas ou mantidas pelo Poder Público e pelas demais organizações sob o controle direto ou indireto da União. Nos termos desse decreto:
	"Art. 5º Será assegurada preferência na contratação, nos termos do disposto no art. 3º da Lei nº 8.248, de 1991, para fornecedores de bens e serviços, observada a seguinte ordem:
	I - bens e serviços com tecnologia desenvolvida no País e produzidos de acordo com o Processo Produtivo Básico (PPB) , na forma definida pelo Poder Executivo Federal;
	II - bens e serviços com tecnologia desenvolvida no País; e
	III - bens e serviços produzidos de acordo com o PPB, na forma definida pelo Poder Executivo Federal. (...) 
	Art. 7º A comprovação do atendimento ao PPB dos bens de informática e automação ofertados será feita mediante apresentação do documento comprobatório da habilitação à fruição dos incentivos fiscais regulamentados pelo Decreto no 5.906, de 26 de setembro de 2006, ou pelo Decreto no 6.008, de 29 de dezembro de 2006.
	Parágrafo único.  A comprovação prevista no caput será feita:
	I - eletronicamente, por meio de consulta ao sítio eletrônico oficial do Ministério da Ciência e Tecnologia ou da Superintendência da Zona Franca de Manaus - SUFRAMA; ou
	II - por documento expedido para esta finalidade pelo Ministério da Ciência e Tecnologia ou pela SUFRAMA, mediante solicitação do licitante. 
	Art. 8º O exercício do direito de preferência disposto neste Decreto será concedido após o encerramento da fase de apresentação das propostas ou lances, observando-se os seguintes procedimentos, sucessivamente:
	I - aplicação das regras de preferência para as microempresas e empresas de pequeno porte dispostas no Capítulo V da Lei Complementar nº 123, de 2006, quando for o caso;
	II - aplicação das regras de preferência previstas no art. 5º, com a classificação dos licitantes cujas propostas finais estejam situadas até dez por cento acima da melhor proposta válida, conforme o critério de julgamento, para a comprovação e o exercício do direito de preferência;
	III - convocação dos licitantes classificados que estejam enquadrados no inciso I do art. 5º, na ordem de classificação, para que possam oferecer nova proposta ou novo lance para igualar ou superar a melhor proposta válida, caso em que será declarado vencedor do certame;
	IV - caso a preferência não seja exercida na forma do inciso III, por qualquer motivo, serão convocadas as empresas classificadas que estejam enquadradas no inciso II do art. 5º, na ordem de classificação, para a comprovação e o exercício do direito de preferência, aplicando-se a mesma regra para o inciso III do art. 5º, caso esse direito não seja exercido; e
	V - caso nenhuma empresa classificada venha a exercer o direito de preferência, observar-se-ão as regras usuais de classificação e julgamento previstas na Lei no 8.666, de 21 de junho de 1993, e na Lei no 10.520, de 17 de julho de 2002. (...) "  (g. n.) .
32.	Consoante descrito nos parágrafos anteriores deste voto, a empresa Nuctech teria usado, de forma supostamente indevida, os benefícios do PPB nas seguintes licitações:
	a) PE 1/2019, do DEPEN: os modelos ofertados foram o CX6040D e o CX100100D - revogado, em 6/1/2020, pelo licitante;  
	b) PE 49/2019, do TST, com data de abertura em 18/9/2019: o modelo ofertado foi o CX6040D - a empresa foi desclassificada;
	c) PE 29/2018, do Gabinete de Intervenção Federal no Estado do Rio de Janeiro, com data de abertura em 17/12/2018: o modelo ofertado foi o CX6040D - a empresa Nuctech foi a vencedora e o certame encontra-se sub judice; e
	d) PE 159/2017, da Infraero, com data de abertura em 15/1/2018: o modelo ofertado foi o CX6040BI - a empresa Nuctech foi a vencedora.
33.	Conforme informado pelo MCTIC, órgão responsável pelo registro dos equipamentos para fins de uso do benefício do PPB, os modelos CX6040D e CX6040BI foram aprovados em 11/11/2019, sendo que somente a partir dessa data é que se considera que a empresa estava apta a usufruir do direito de preferência em contratações públicas.
34.	Para a empresa Nuctech, porém, seria necessário habilitar somente os modelos (no caso, o modelo CX) e não as suas versões (CX6040D e CX6040BI) . Assim, considerando que o "aparelho para inspeção de bagagens por emissão de raio-x, baseado em técnica digital, com túnel de altura superior a 0,4 m, largura superior a 0,6 m ou comprimento superior a 2,1 m" (família CX) estava habilitado ao PPB, a licitante entendeu que todas as novas versões dessa mesma categoria poderiam ser acrescentadas a essa classificação, gozando, igualmente, do benefício legal.
35.	De fato, restou verificado que a empresa Nuctech declarou-se beneficiária do direito de preferência em certames ocorridos em data anterior àquela a partir da qual os modelos de aparelho de raios-x por ela ofertados tiveram seu cadastramento aprovado pelo MCTIC (11/11/2019) . Foram eles: o PE 49/2019, do TST (com data de abertura em 18/9/2019) , o PE 159/2017, da Infraero (com data de abertura em 15/1/2018) , e o PE 29/2018, do Gabinete de Intervenção Federal no Estado do Rio de Janeiro (com data de abertura em 17/12/2018) . 
36.	Assiste razão à Selog ao afirmar que se configurou errônea a interpretação dada pela Nuctech acerca do contido na Portaria Interministerial 2.293/2017 (que habilitou a empresa à fruição dos benefícios fiscais para o aparelho em comento) e na Portaria Interministerial MCT/MDIC 685/2007 (que disciplina a inclusão de novos modelos de produtos já habilitados) , pois não se poderia depreender dessas normas que estariam abarcados todos os modelos das categorias já qualificadas. Em outras palavras, o fato de um determinado modelo CX ter sido analisado e autorizado não quer dizer que novos modelos poderiam ser acrescentados a essa classificação sem qualquer nova inspeção por parte do MCTIC ou entrega de alguma documentação técnica comprobatória de suas características intrínsecas.
37.	Ademais, não desconheço o entendimento vigente nesta Corte de Contas de que não há a necessidade de haver a concretização do uso efetivo de indevido benefício para que haja uma ilicitude perante a legislação vigente. O fato de se declarar indevidamente como detentora de direito de preferência que não possui, por si só, já configura conduta ilícita por parte da licitante.
38.	Todavia, creio que a hipótese vertente comporta algumas nuances que, apesar de não afastarem a irregularidade praticada, mostram-se capazes de atenuá-la.
39.	Saliento, primeiramente, o fato de que o entendimento da empresa Nuctech para se declarar detentora do direito de preferência do PPB para modelos que não tinham, ainda, a sua inclusão autorizada e publicada no site do MCTIC baseou-se em parecer, de 23/11/2018, emitido por empresa especializada no ramo, a empresa Geosync (peça 533-537) .
40.	Esse parecer tratou de consulta sobre o enquadramento do modelo CX6040D aos benefícios fiscais da Lei 8.248/1991 e foi emitido para dirimir dúvida levantada em processo administrativo e judicial relacionado ao PE 159/2017, da Infraero, ocorrido em 15/1/2018.
41.	Destacam-se, a seguir, trechos do citado parecer (peça 59, p. 533-537) :
	"A habilitação aos incentivos fiscais da Lei nº 8.248/1991 - Lei de Informática (PPB) é concedida para uma determinada empresa, seus produtos e respectivos modelos.
	Tal habilitação é feita através da Portaria Interministerial, a qual é publicada pelo Ministério da Ciência, Tecnologia, Inovações e Comunicações - MCTIC, e pelo Ministério da Indústria, Comercio Exterior r Serviços - MDIC. Nas portarias de habilitação são discriminados a razão social da empresa, seu CNPJ e os produtos habilitados. Na portaria, não são discriminados os modelos habilitados, o que deve ser feito posteriormente à publicação da portaria interministerial de habilitação no DOU.
	A habilitação de modelos é feita por um processo denominado "Inclusão de Modelos", através do Sistema Sigplani - Módulo Inclusão de Modelos, do MCTIC. A aprovação é feita através da inclusão do modelo na página eletrônica do MCTIC.
	A empresa beneficiária está habilitada a usufruir dos benefícios fiscais da Lei de Informática (PPB) naqueles produtos e modelos relacionados na portaria interministerial e no site do MCTIC.
	É necessário habilitar somente os modelos; não é necessário habilitar as versões do modelo. A nomenclatura do modelo é definida por suas características principais: estrutura/arquitetura do produto, da tecnologia utilizada, do princípio de funcionamento e da aplicação, uso ou emprego. As versões de um determinado modelo são definidas por características específicas  (...) . É permitido às empresas registrar somente o nome do modelo e na sua comercialização agregar letras e números que designam a versão do modelo.
	A NUCTECH tem as seguintes homologações junto ao MCTIC:  (...) 
	Observa-se que, no segundo quadro de produtos (acima destacado) , está descrito 'Aparelho para inspeção de bagagens por emissão de raio-x, baseado em técnica digital, com túnel de altura superior a 0,4 m, largura superior a 0,6 m, ou cumprimento superior a 1,2 m'. Trata-se da descrição de equipamentos de raios-x com tamanhos pré-determinados, os quais foram designados como modelos 'CX'.
	Através do processo MCTIC nº 01200.Processo 005171/2015-26, de 16/11/2015, com consequente Portaria Interministerial MCTIC/MDIC nº 2.293, de 2/5/2017, a empresa consulente, NUCTECH DO BRASIL LTDA., teve todos os seus modelos com os requisitos de tamanho acima referenciados homologados; a esses modelos foi designado o prefixo 'CX'.
	Percebe-se que as letras 'CX' definem o modelo aprovado, enquanto a especificação restante, no caso a combinação de números e letras 'CX6040D', define uma versão do modelo CX.
	Portanto, o aparelho para inspeção de bagagens por emissão de raio-x, baseado na técnica digital 'CX6040D' está abarcado no segundo item da lista acima, porquanto suas dimensões são as descritas no produto principal 'CX'  (...) .
	Dessa forma, por ser o Aparelho para inspeção de bagagens por emissão de raio-x 'CX6040D' uma versão do homologado modelo 'CX' junto ao MCTIC, a empresa consulente goza do benefício previsto na Lei nº 8.248/1991, decorrente do Processo Produtivo Básico.
	Pelo exposto, conclui-se que o Aparelho para inspeção de bagagens por emissão de raio-x, marca NUCTECH, modelo e versão CX6040D foi homologado pelo MCTIC  (...) , sendo a NUCTECH DO BRASIL LTDA. legítima detentora do benefício licitatório constante do Edital de Pregão Eletrônico nº 159/2017" (g. n.) .
42.	Observa-se, pois, que o referido parecer conferiu razoabilidade e fundamento, ao menos naquele momento, ao entendimento defendido pela empresa Nuctech de que a habilitação definitiva aos benefícios do PPB constantes da Portaria Interministerial 2.293/2017 incluía todos os modelos das categorias lá descritas.
43.	Outro aspecto a ser destacado é o fato de que, na ação judicial em que se debateu o pregão promovido pela Infraero, houve decisão proferida pelo Juiz Federal Leão Aparecido Alves, do TRT da 1ª Região, a qual afirmou que o produto ofertado no referido processo licitatório (modelo CX6040D) estava em consonância com o PPB. Não há como negar que essa decisão judicial, datada de 5/12/2018, também possa ter servido de respaldo para que a empresa Nuctech se considerasse apta a usufruir do direito de preferência da Lei 8.248/1991 em relação aos modelos em questão também em outros certames.
44.	Entendo, assim, que a hipótese sob exame não retratou uma conduta ardilosa por parte da empresa Nuctech em estender o benefício do PPB a equipamentos totalmente alheios aos requisitos de que trata a Lei 8.248/1991, de modo a obter vantagem competitiva nos certames. Como visto, a empresa já tinha aparelhos do modelo com o prefixo "CX" homologados junto ao MCTIC. Tratou-se mais, a meu ver, de um equívoco de interpretação acerca do alcance dos efeitos da habilitação já conferida a determinado produto e da forma como deveria se dar a inclusão de novos modelos desse mesmo produto.
45.	Merece registro, ainda, o fato de que a empresa Nuctech sagrou-se vencedora dos certames com o melhor lance, sem ter havido a necessidade de usufruto do direito de preferência, o que também serve de atenuante em face da ausência de prejuízos concretos.
46.	Ademais, a empresa procurou regularizar a homologação específica dos modelos CX6040D e CX6040BI junto ao MCTIC em 27/10/2019, ainda em meio à discussão que se travou no bojo do pregão promovido pelo TST, em 18/9/2019. Nesse pregão, conforme relatado no capítulo V deste voto, houve debate mais detido sobre o tema, sendo que, em um primeiro momento, a pregoeira também adotou o entendimento ora defendido pela empresa Nuctech. Posteriormente, instada por outros licitantes, a pregoeira solicitou esclarecimentos detalhados ao MCTIC, que veio a informar, apenas em 7/11/2019, que a empresa deveria cadastrar cada modelo de um produto em relação ao qual desejaria usufruir destes benefícios, de forma prévia, não bastando que a empresa possua a habilitação ao produto ou à família do equipamento. Ato contínuo, houve a desclassificação da proposta da empresa Nuctech, antes declarada vencedora. 
47.	Urge destacar, ainda, o curto período de tempo entre a realização do PE 1/2019 (objeto da presente representação) , cuja sessão de abertura se deu em 1º/11/2019, e a data a partir da qual os aparelhos para inspeção de bagagens por emissão de raios-x modelos CX6040D e CX6040BI passaram a ter direito ao tratamento diferenciado (11/11/2019) .
48.	Logo, diante das atenuantes já comentadas, bem como em face da ausência de prejuízo ao interesse público e de intuito de obtenção de benefício escuso, entendo que seria de extremo rigor a aplicação da penalidade de inidoneidade à empesa Nuctech, nos termos do art. 46 da Lei 8.443/1992.
	Ante o exposto, voto no sentido de que o Tribunal adote o acórdão que ora submeto à deliberação deste Plenário.
     TCU, Sala das Sessões Ministro Luciano Brandão Alves de Souza, em 15 de setembro de 2021.
BENJAMIN ZYMLER 
Relator